臺灣嘉義地方法院刑事判決
110年度易字第568號
公  訴  人  臺灣嘉義地方檢察署檢察官
被      告  張安𣓉



選任辯護人  林威融律師
上列被告因無故侵入住宅案件，經檢察官提起公訴（110年度調
偵字第132號），本院判決如下：
    主      文
張安𣓉犯受退去要求而仍留滯罪，處拘役拾伍日，如易科罰金以
新臺幣壹仟元折算壹日。 
    事實及理由
一、犯罪事實
    張安𣓉與王○○原為朋友關係，然彼此因故發生爭執後張安𣓉
    欲表達歉意，而於民國109年12月3日晚間8時40分許，至王○
    ○位於嘉義縣○○鄉○○村○○○街00號學生租屋套房大樓(下稱租
    屋大樓)門口前，適有同樣承租於租屋大樓之其他住戶欲進
    入租屋大樓，隨口詢問張安𣓉「是否要進入」後同意其進入
    而未將大門關上，張安𣓉進入後即行前往王○○位於租屋大樓
    2樓000號套房(下稱系爭套房)，而於系爭套房外走廊遇見王
    ○○欲為道歉行為惟不為王○○接受，王○○即持手機錄影蒐證自
    保並多次出言要求張安𣓉即刻離開。詎張安𣓉受王○○退去之
    要求，仍基於留滯住宅之犯意，停留在租屋大樓內拒不離去
    ，且反步步近逼靠近王○○要求刪除錄影，王○○見狀即持辣椒
    水噴霧器對張安𣓉噴灑，張安𣓉因眼睛刺痛難耐始行退出租
    屋大樓外。
二、程序事項
　　所謂侵入住宅，本應以其有住宅之監督權者為被害法益，自
    非有住宅監督權之人依法告訴，不得遽予論罪（最高法院20
    年度上字第323號判決意旨參照）。刑法第306條係緣於保障
    家內和平主義，為貫徹人民居住自由，而對無故侵入者明定
    其處罰，所保護之法益乃個人居住場所有不受其他無權者侵
    入或滯留其內干擾破壞之權利。該條所保障之住居權，乃源
    於對住宅、建築物或其他場所之支配管理權，並不以住宅、
    建築物或其他場所之所有權人為限，只要占有人於占有之初
    對於住宅等場所具有支配管理之正當權源，即具有住屋之監
    督權，自得對於無正當理由之侵入者提出訴追。告訴人王○○
    為租屋大樓內系爭套房承租人，對於租屋大樓當有住屋支配
    管理權限，而得對於要求退去仍拒不離去之被告張安𣓉提起
    刑事告訴，辯護意旨稱告訴人無告訴權，容有誤會，先予敘
    明。
三、證據能力　　
　　刑事訴訟法第159條之5規定，被告以外之人於審判外之陳述
    ，雖不符前4條之規定，而經當事人於審判程序同意作為證
    據，法院審酌該言詞陳述或書面陳述作成時之情況，認為
    適當者，亦得為證據。當事人、代理人或辯護人於法院調查
    證據時，知有第159條第1項不得為證據之情形，而未於言詞
    辯論終結前聲明異議者，視為有前項之同意。本判決以下所
    引用之傳聞證據，檢察官及被告與其辯護人於審判程序中均
    同意作為證據使用，或知有傳聞證據之情形而未於言詞辯論
    終結前聲明異議，本院審酌該等證據作成時之情況，並無違
    法取證之情形，又與本案有關聯性，認為以之作為證據應屬
    適當，均具有證據能力。
四、認定犯罪事實所憑之證據及理由
  ㈠訊據被告固坦承於上開時、地在系爭套房外走廊與告訴人發
    生爭執等情，惟矢口否認有何滯留住宅之犯行，辯稱：我只
    有到走廊並未進入系爭套房內，況我進入租屋大樓有得到其
    他住宿學生同意，我不是非法侵入住宅等語(本院卷第47頁)
    。辯護意旨則為被告辯護稱：租屋大樓整棟與一般公寓大廈
    不同，學生除自己所承租房間外對於公共區域並無管理支配
    權限，該區域完全是房東權限，如同民眾住飯店時，縱使飯
    店對於大廳或電梯設有管制措施，但房客仍然僅對自己所住
    房間才有住居權，因此告訴人對樓梯、走道等區域非其住居
    權範圍而非屬被害人等語(本院卷第37頁至第38頁、第47頁)
    。
　㈡被告於上開時、地，受告訴人為退去之要求後仍留滯不離開
    等情，業據告訴人證述「案發當時我打開系爭套房房門時發
    現被告坐在門外，被告看到我後我馬上離去。之後我下樓確
    認沒有再發現被告行蹤後，我要走回房間時發現被告從系爭
    套房走廊外走過來，我因此要求被告離開。被告走到樓梯間
    時回頭對我說把影片刪掉，並一直逼近我直到系爭套房門口
    。我要進入系爭套房時被告有伸手動作，讓我感覺被告不要
    讓我進房間，我就拿辣椒水往被告身上噴灑」等語(警卷第6
    頁至第8頁)，核與臺灣嘉義地方檢察署檢察事務官勘驗報告
    暨手機錄影畫面擷取照片（調偵卷第93頁至第105頁）及本
    院勘驗手機錄影畫面結果如附表所示(本院卷第48頁至第50
    頁)過程均相吻合，並有卷附租屋大樓照片（調偵卷第69頁
    至第83頁）、李眼科診所診斷證明書（警卷第21頁）、被告
    遭辣椒水灼傷之傷勢照片（警卷第22頁至第23頁）可佐，堪
    認告訴人指訴於系爭套房外走廊多次要求被告離去，被告仍
    拒不離去反逐步近逼要求告訴人應刪除手機錄影，告訴人方
    持辣椒水朝被告噴灑致被告眼睛刺痛難耐始退去租屋大樓等
    節，即堪認定確屬實情。
　㈢被告辯解及辯護意旨為本院不採之理由：
　⒈所謂住宅乃指人類日常居住之場所而言，公寓樓下之樓梯間
    雖僅供住戶出入通行，然就公寓之整體而言，該樓梯間為公
    寓之一部份，與公寓有密切不可分之關係，若侵入該樓梯間
    ，難謂無同時妨害居住安全之情形（最高法院76年度台上字
    第2972號判決意旨參照）。本案被告所處位置雖僅係在系爭
    套房外之走廊及樓梯間，然該處係供該租屋大樓各住戶起居
    出入場所而與各出租套房密不可分，仍屬居住於系爭套房生
    活安寧之一部分，自屬無疑。
　⒉觀諸租屋大樓只有承租學生等住戶有磁卡或鑰匙得以進出，
    且只有住戶或經有權同意人同意而進入之人可以使用租屋大
    樓內共有區域內之設施(如放置於共有空間之洗衣機、飲水
    機等)，如非租屋大樓之住戶既無法自由進出使用該共有區
    域，故租屋大樓之走廊、樓梯間等區域顯非任何人均得出入
    之「公共空間」，而係租屋大樓各住戶方有權使用之「共有
    空間」，且租屋大樓既然設置有門禁而非任何不特定人均得
    隨意出入，顯然租屋大樓僅允許住戶或經住戶同意進入之親
    友始得進入或留滯，非謂任何人皆可自由進入或駐留徘徊於
    租屋大樓內之走廊、樓梯間等共有空間，亦屬明確。
　⒊復依一般社會通念，住宅之所以設有門禁，其用意乃不允許
    非住戶或非經住戶同意之閒雜人等進入其內，若經該住宅內
    住戶發現有閒雜人等無正當理由進入該住宅內，顯已對住戶
    之居住安全造成危險，住戶本有權要求徘徊駐足於住宅內之
    人離開，本屬當然之理。況被告雖係經其他住戶留門同意讓
    其進入租屋大樓(理由詳後述)，惟被告自承所尋對象即係承
    租系爭套房之告訴人，則於被告與告訴人相遇於系爭套房外
    走廊，告訴人已明確再三表明要求被告即刻離去之際，被告
    顯已無任何繼續待在租屋大樓內之正當理由，惟被告仍持續
    置身其內而不願退去，且在告訴人一路自租屋大樓之走廊樓
    梯處朝系爭套房門口後退時，被告仍逐步進逼，被告已非單
    純停留或徘徊與告訴人無關之共有空間內，而係明顯有造成
    告訴人居住安全之危險。
  ⒋刑法第306條之罪，重在保護個人之住屋權即個人居住之場所
    有不受其他人侵入留滯其內干擾與破壞之權利，如支配權人
    嗣後同意權或忍受義務消滅，行為人仍無正當理由不離去，
    支配權人既已不允許其繼續停留於內，行為人不從，此時自
    無須考慮行為人有無拒絕退去之正當理由。被告對於其與告
    訴人間就手機錄影糾紛有所爭執，本應尋求正當法律程序主
    張其權利，被告既受告訴人退去之要求竟仍滯留，顯然無正
    當理由，參酌告訴人已明確要求被告退去之舉止情境及被告
    留滯該處之原因及時間，與被告所處環境本能立時離去等客
    觀條件，被告所為顯已構成不法留滯行為。
  ㈣至起訴意旨雖認「被告前往租屋大樓，未經告訴人同意，即
    以不詳方式進入該大樓內」等語，惟租屋大樓內各住戶對於
    樓梯間及走廊等共同使用區域均有監督權，如事先已得共同
    使用之各住戶中一人同意，被告進入租屋大樓之行為即不得
    謂未經允許進入住宅，而依被告供述「租屋大樓是一棟出租
     套房，當時我本來是在租屋大樓外面等待，是剛好有其他
    住戶要進入時詢問我是否要進入而未將門關上，我才跟該住
    戶一起進入租屋大樓」等語(警卷第3頁、偵1499卷第24頁、
    本院卷第47頁)，雖此部分並無任何住戶出面證實被告有得
    其允許進入，惟被告既非出租大樓住戶而無大門之鑰匙或磁
    扣，若未經其他住戶帶領實無法自由出入租屋大樓，而告訴
    人亦證稱「我租屋處未受破壞」(警卷第11頁)，且租屋大樓
    相關門禁系統於本案案發後，亦無遭受破壞或侵入之報案紀
    錄，則基於罪證有疑惟利被告原則，應認定被告當時係經租
    屋大樓中某住戶同意後始進入租屋大樓而非侵入住宅，起訴
    意旨此部分認定尚有未洽，一併指明。
　㈤綜上，本案事證明確，被告犯行堪以認定，應依法論科。　
五、論罪科刑
  ㈠核被告所為，係犯刑法第306條第2項之留滯住宅罪。　
　㈡爰審酌被告未能理性解決糾紛、控制情緒，雖其本意係前往
    租屋大樓欲向告訴人表達歉意，然既受告訴人多次明示立即
    退去之要求後，仍持續留滯住宅破壞告訴人居住安寧平靜，
    所為實屬不該，並考量被告始終否認犯行（此乃被告基於防
    禦權之行使而為辯解，本院不得以此作為加重量刑之依據，
    但此與其餘相類似、已坦承全部犯行之案件相較，自應在量
    刑予以充分考量，以符平等原則），未能深切體認己身行為
    過錯所在，及經本院詢問告訴人表示無意願進行調解致修復
    式司法無從開啟(本院卷第29頁)而未與告訴人和解，兼衡被
    告自陳碩士班在學中之智識程度，未婚、無子女，與母親同
    住，無業、家境普通等一切情狀，量處如主文所示之刑，並
    諭知易科罰金之折算標準。
　據上論斷，應依刑事訴訟法第299條第1項前段(依刑事判決精
  簡原則，僅記載程序法條)，判決如主文。
本案經檢察官張建強提起公訴，檢察官楊麒嘉到庭執行職務。
中　　華　　民　　國　　110 　年　　12　　月　　30　　日
                  刑事第八庭  法  官  盧伯璋 　　
以上正本證明與原本無異。
如不服本判決應於收受判決後20日內向本院提出上訴書狀，並應
敘述具體理由；其未敘述上訴理由者，應於上訴期間屆滿後20日
內向本院補提理由書（均須按他造當事人之人數附繕本）「切勿
逕送上級法院」。告訴人或被害人如對於本判決不服者，應具備
理由請求檢察官上訴，其上訴期間之計算係以檢察官收受判決正
本之日期為準。　　　　　　　　　
中　　華　　民　　國　　110 　年　　12　　月　　30　　日
                              書記官  曹瓊文
附錄本案論罪刑法條全文：　　　　
中華民國刑法第306條
無故侵入他人住宅、建築物或附連圍繞之土地或船艦者，處1年
以下有期徒刑、拘役或9千元以下罰金。 　
無故隱匿其內，或受退去之要求而仍留滯者，亦同。
附表：勘驗手機錄影(本院卷第48頁至第50頁)
(告訴人)：請你離開、你這樣讓人很不舒服喔、請你離開、我           覺得我被侵犯了、請你離開、不准過來、請你給我           離開【加重語氣】。 (被  告)：你要把那個刪掉。 (告訴人)：請你現在離開、請你現在馬上離開、不要出現在我           前面 【被告近逼、告訴人往後退】。 (被  告)：那你把那個刪掉。 (告訴人)：請你現在馬上給我離開。 (被  告)：你不可以這樣子對我八。 (告訴人)：我當然可以。 (被  告)：為什麼你可以。 (告訴人)：這是我的基本權利、請你馬上離開、現在離開喔、           不要再過來喔。 (被  告)：好，我馬上走，但是你同時刪掉好不好。 (告訴人)：請你現在離開、不要再、馬上給我離開喔、不要靠           近我喔【告訴人試噴2次】。 (告訴人)：現在離開喔。 (被  告)：那你刪掉。 (告訴人)：你讓我很不舒服、我現在覺得我被侵犯了、現在馬           上離開退後、退後【加重語氣】、退後【再加重語           氣】。 (被  告)：你先把那個刪掉【被告持續靠近告訴人】。 (告訴人)：退後。 (被  告)：你先刪掉。 (告訴人)：退後。 (被  告)：我馬上離開。 (告訴人)：我叫你退後。 (被  告)：你不可以這樣對我吧。 (告訴人)：退後。 (被  告)：而且你要錄等。 (告訴人)：請你退後。 (被  告)：你要錄等我。 (告訴人)：離開。 (被  告)：但是你要先把。 (告訴人)：離開、請你現在退後退後離我3公尺以上。 (被  告)：你要把那個刪掉。 (告訴人)：退後。 (被  告)：你不可以這樣子對我。 (告訴人)：退後。 (被  告)：我有肖像權吧。 (告訴人)：那是民法上的權利、我現在維護刑法上的權利、退           後，離開我3公尺、離開。 (被  告)：你把那個刪掉，我就馬上離開。 (告訴人)：離開我3公尺、你不要靠近【告訴人再一次試噴】。 (被  告)：你那個什麼東西阿。 (告訴人)：離開喔、你不要靠近我【告訴人朝被告噴灑】。 (告訴人)：離開、離開、幹你老師、離開、離開、救命、救命、救命【被告跑離】。